【裁判字號】    87,重上更(二),1
【裁判日期】    890229
【裁判案由】    債務人異議之訴等
【裁判全文】
臺灣高等法院臺中分院民事判決      八十七年度重上更(二)字第一號
      上  訴  人    甲○○○
                    乙○○
      右二人共同
      訴訟代理人    黃精良    律師
      被 上訴 人    丁○○    住台北市○○街七二巷九號
                    戊○○    住台北市○○街七二巷九號
                    丙○○    .
      右三人共同
      訴訟代理人    甘龍強    律師
右當事人間債務人異議之訴等事件，上訴人對於中華民國八十一年十月十四日臺灣臺
中地方法院第一審判決（八十一年度訴字第六五五號），提起上訴，經最高法院第二
次發回更審，本院判決如左：
      主      文
上訴駁回。
第二審及發回前第三審訴訟費用由上訴人負擔。
      事      實
甲、上訴人方面：
一、聲明：求為判決：
  (一)原判決關於上訴人敗訴部分廢棄。
  (二)右廢棄部分被上訴人在第一審之訴駁回。
  (三)訴訟費用由被上訴人負擔。
二、陳述及證據：除與第一審判決記載者相同，予以引用外，補稱：
  (一)查被上訴人丁○○及丙○○原被列冊在臺灣省建設廳股東名冊上，被上訴人二人
    之身分證影本亦附在建設廳有關文件上，渠等被列入股東名冊之期日為七十九年
    七月二十日，當時兩造尚未反目涉訟，至於八十二年二月五日之股東名冊固無其
    二人之名字，則是由於渠等二人在兩造涉訟反目後自願退股除名，自不能認為其
    後退股除名，即否認其原非股東。
  (二)被上訴人辯稱被上訴人丁○○及丙○○二人之股款合計才一百萬元，倘渠等二人
    有買受股份僅一百萬元，則何以不由渠等簽發一百萬元之本票，為何簽發六百五
    十萬元云云，查本票如何簽發乃屬契約自由之原則之範圍，百孚公司之舊有股東
    為求加強保障，當然要求新股東全部負連帶責任，共同簽發一張本票作為共同發
    票人，而新股東等既願意共同簽發在一張本票，則焉能謂為虛偽，即以銀行貸款
    而論，銀行均要求抵押權登記外仍要求另外找數人作連帶保證人，再簽發借據及
    本票，以期債權之擔保，抵押借款尚且如此，何況系爭股權之買賣之價金並無物
    之擔保，在出賣時並無拿到分文，則出賣人要求共同簽發在一張本票，尚屬合乎
    情理。
  (三)被上訴人既自認身份證影本為真，唯辯稱是訴外人邱振豐前曾替丁○○委請旅行
    社辦理出國手續，而乘機予以影印，又稱其身分證影本正面下側貼有小標籤記載
    「石」字即為旅行社所貼，至於丙○○之身分證影本，則可能是邱振豐一家人於
    七十九年春節假期前往花蓮丙○○家中作客時趁機竊取云云，此為上訴人所否認
    ，被上訴人如認為被取身分證影印本，而被利用，則對此種變態之事實自應由
    被上訴人舉證，此觀最高法院七十一年台上字第四六八二號判決要旨「查被上訴
    人對於贈與書上伊之印章，已承認為真正，惟辯稱為上訴人所盜蓋，依舉證責任
    分配之原則，應由被上訴人就印章被蓋之事實，負證明之責，倘被上訴人不能
    證明其抗辯之事實為真正，即應認贈與書為真正。」
  (四)查百孚公司之實際資產價值並不等於公司登記之資本額，尚有專利權、所有債權
    、廠房設備，此些鉅大之有形、無形硬體軟體之資產價值即有八、九千餘萬元，
    均借予新股東使用，上訴人為了怕為被上訴人變賣處分造成損失，才叫新股東共
    同簽發另三張本票，以便上訴人隨時可視情形聲請裁定，對新股東之財產查封求
    償，此乃事出有因，亦為合理之要求，上訴人要求新股東在契約保證書上簽認聲
    明上開事實，如此自不必畫蛇添足，另簽訂其他書面契約之必要。至於上訴人之
    所以僅對被上訴人丙○○與戊○○之不動產聲請查封，而未對其他發票人追索，
    乃是因為上訴人僅查悉被上訴人丙○○及戊○○有財產，而對其他發票人未發現
    有財產，故對被告二人之財產聲請執行，此為債權人之對連帶債務人選擇權之行
    使，不能以此為攻繫方法。
  (五)被上訴人丁○○否認其為百孚股份有限公司之股東及董事長，其於該公司之股票
    及董事長是為上訴人所偽造云云，但查渠確為百孚公司之股東兼董事長，此有其
    於西元一九九○年八月一日作紀錄所寫之會議及股東重整紀錄及其於同年月四日
    所擬之股東大會宣誓就職儀式內容如同宣誓文稿可證，證一之文件即有寫股東名
    冊林慧芳、丁○○、張水台、葉榮壽、林文正、林杰正、邱坤成，在證二之股東
    大會宣示就職儀式內容如同宣誓文稿丁○○即寫針對公司苦心經營，希各股東配
    合公司之體制，儘速提供銀行之貸款資料，以便貸款儘速下來，以紓解困境，並
    同時可配合更改營利事業登記證股東名冊等明文，該文稿丁○○自己即寫目前由
    丁○○總攬，由此可見丁○○確實是公司之股東，公司為紓困境，確有向銀行貸
    款，此所以丁○○及丙○○提供身分證影本向銀行申請貸款之故也。
  (六)丁○○於同年七月廿日丁○○所寫之業務檢討及報告又載明：「業經股東章程同
    意自七十九年六月十四日始各股東應有致之共識，提撥自有資金每人新台幣七○
    ○○○元，及可借設定擔保之房地契資料，以利銀行資料審核及貸款之核撥，以
    免時效之托延，而誤了事，葉榮壽尚缺建物登記簿謄本，請即補足。」，丁○○
    自行表明負責所有業務，可見伊為負責人並載明「重組之百孚股份有限公司因承
    接舊百孚之業務，舊百孚同意以原有之業績紀錄提供予新百孚以至七十九年十月
    底止，以後之業績由新百孚負責。」可見重組之百孚股份有限公司因承接舊百孚
    之業務，舊有百孚同意以原有之業績紀錄提供予新百孚，以至七十九年十月底止
    以後之業績由新百孚負責，由此可見丁○○等加入百孚公司之股東是由舊百孚公
    司之業績紀錄，即一切之權利僅提供予新股東經營，並未向舊股東承買百孚公司
    之專利、機械設備及市場，則舊股東當然會要求新股東簽發鉅額之本票，以求產
    權之保障等語。
乙、被上訴人方面：
一、聲明：求為判決如主文所示。
二、陳述及證據：除與第一審判決記載者相同，予以引用外，補稱：
  (一)上訴人所指二件傳真函俱屬偽造，被上訴人丁○○向該二件傳真函之收件人查詢
    ，經覆稱未曾收到該傳真函。前開偽造之傳真函就「本票」之英文用語，一用ch
    ecks，一用promissory notes ；落款署名一用Luck ，一用Lucky （被上訴人丁
    ○○之英文名字為Lucky ），設使該二件傳真函屬真正，為丁○○所制作，斷無
    用語及落款二歧之理。又丙○○為丁○○三哥，戊○○為丁○○二嫂，偽造被上
    訴人三人名義本票之人又偽造上揭傳真函，以補強其所偽造本票之可信性，但不
    知戊○○為丁○○之二嫂，丙○○為丁○○之三哥，而於偽造之傳真函中載稱：
    「由我與大哥大嫂簽發之三張本票」。設使該傳真函確係丁○○所制作，豈有誤
    二嫂為大嫂，誤三哥為大哥之理？被上訴人丁○○並無訴訟經驗，其在臺灣臺中
    地方法院八十年豐簡字第一二八號案件審理時，經法院提示該傳真函，訊以簽名
    是否真正，丁○○驟視該署名筆跡神似自己之簽名，因此答稱為真正，但嗣後已
    陳明為誤認，亦即陳明該署名非屬真正。而參以上述傳真函內容就丁○○兄嫂之
    誤載，及收件人函覆未曾收到該傳真函等情，則該等傳真信函亦出於偽造，用以
    佐證系爭本票之真正，甚為顯然。上訴人指稱其所提出之二件傳真信函，係被上
    訴人丁○○所制作云云，雖提出傳真記錄簿為證，而陳稱百孚公司於民國七十九
    年十二月三日確有傳真該二件信函與外國客戶云云。惟查被上訴人持有百孚公司
    部分之傳真信函原件（經呈原審附卷），其中編號九九六九者有二件，一件之發
    函日其為七十九年（一九九○年）十一月十日，另一件為七十九年十一月二十九
    日。之所以有重複之編號，係因傳真記錄簿上九九九三被誤認為九九五三，其後
    面一件因此誤編為九九五四號。上訴人主張為丁○○制作傳真之二件信函，其編
    號為九九六三與九九六四號。按上開重複編號九九六九號之二件傳真信函發出時
    間為七十九年十一月十日與十一月二十九日，則編號在前之九九六三與九九六四
    號（上訴人所提出者），豈有可能發信日期係七十九年十二月三日之理﹖參以上
    開傳真記錄簿上所加註之十二月三日，其筆跡與其他加註日期之筆跡並不相同，
    則該十二月三日顯係事後偽填。又查丁○○所制作之傳真信函，其署名一概在左
    下角，且僅打字而無手寫簽署，但上訴人所提出之二件傳真信函，丁○○名義之
    署名係在右下角，且除打字外並有手寫簽署之筆跡，兩者截然不同，顯見上訴人
    所提出者係屬偽造。此外，被上訴人於原審亦提出傳真信函二冊（被上訴人八十
    四年六月一日答辯(二)狀呈），比對可證上訴人所提二件傳真信函上丁○○之署名
    ，與丁○○之真正署名，有英文拚字不符、左右方位置不同等差別。且自上訴人
    所提出傳真紀錄簿關於時間之記載，亦可見該二件傳真信函係出於偽造。另方面
    ，被上訴人亦詳為舉證論述其不可能簽發傳真信函上所指票據。
  (二)被上訴人於原審已為相當舉證，上訴人指稱被上訴人未舉證以實云云，容有誤會
    。況丁○○先前關於上開署名為真正之陳述，係在另案審理中而為陳述，並非在
    本案審理中之陳述，此種陳述得否稱之為自認，原有疑義；縱認之為自認，則被
    上訴人已詳為舉證其自認係出於錯誤因而撤銷其自認。此種情形，原判決是認被
    上訴人之撤銷自認，自無適用法規不當之可言，上訴人指為適用法規不當云云，
    並非可採。
  (三)被上訴人於原審經陳明上訴人所陳系爭本票簽發之緣由乃不合情理，且就系爭本
    票簽發之形式，與相關本票比對，亦可看出系爭本票係出於偽造。原判決就被上
    訴人上開陳述，於事實欄被上訴人之陳述項下第(四)、(五)點已略有記載。此外，被
    上訴人於原審另經陳明：百孚公司七十九年七月二十日股東名簿雖列丁○○、丙
    ○○姓名，其向臺灣省建設廳辦理變更登記時，並附有其二人之身分證影本，並
    蓋有其二人之印章。惟據建設廳函送原審之該公司登記資料所示，該公司八十二
    年二月五日之股東名冊已無其二人姓名。
  (四)上訴人既主張系爭本票係用以購買百孚公司之股份，而上訴人復已就該本票聲請
    法院裁定准予強制執行，並對丙○○之不動產實施強制執行。此種情形，倘若上
    訴人所主張者為真實，則被上訴人丁○○、丙○○等於已經付出股金，豈有無端
    自百孚公司除名之理﹖丁○○與丙○○之列名為百孚公司股東，以及嗣後除名，
    均為上訴人及邱振豐等人自導自演，被上訴人根本未參與其事，豈非甚明﹖
  (五)又按百孚公司於八十年四月二十九日以改選董事監察人為由，而申請變更登記，
    其申請書上亦蓋有丁○○之印章（見前揭建設廳函送之登記資料，影本見被上訴
    人八十五年十月二十日準備狀證二）。惟查丁○○於七十九年十二月離職，林文
    正、邱振豐於八十年一月一日以公司名義在經濟日報刊登警告啟事，指稱丁○○
    竊取大批公司機密文件檔案及樣品，棄職不告而別云云，旋對丁○○提出竊盜告
    訴。此種情形，丁○○豈有可能於八十年四月二十九日蓋印章供渠等辦理公司變
    更登記﹖但上開變更登記申請書上仍蓋用丁○○名義之印章，是該印章係由渠等
    所持有，豈非甚明等語。
      理      由
一、本件被上訴人主張：上訴人執以向臺灣臺中地方法院（以下簡稱台中地院）聲請
    裁定准許強制執行之本票係偽造，該本票債權新台幣（以下同）六百五十萬元並
    不存在等情，求為確認上訴人對伊就台中地院八十年度票字第五四二五號裁定所
    載本票，即發票人名義為伊及訴外人林文正、張水台、邱振豐六人，發票日為民
    國七十九年七月二十日，未載到期日，面額六百五十萬元，票號○一三四五六號
    之本票債權不存在之判決。（被上訴人丙○○、戊○○分別併求撤銷臺灣花蓮地
    方法院八十年度執字第一二二二號、台灣台北地方法院八十年度民執洪字第七五
    ○號強制執行程序部分，經第一審判決其敗訴，未據其上訴，已告確定）。
二、上訴人則以：系爭本票係被上訴人丁○○及訴外人林文正、張水台、邱振豐（以
    下簡稱林文正等三人）共四人於七十九年七月二十日以六百萬元向伊購買百孚股
    份有限公司（以下簡稱百孚公司）之股份，重組公司，約定八十年六月二十日給
    付，並加付利息五十萬元而簽發者。因林文正等三人均有不動產可供擔保，丁○
    ○則無，故乃請其兄即被上訴人丙○○、嫂即被上訴人戊○○於系爭本票上蓋章
    為共同發票人，系爭本票並非偽造等語，資為抗辯。
三、查上訴人執系爭本票向原審法院聲請裁定准許強制執行，有該院八十年度票字第
    五四二五號本票執行卷宗可稽。茲被上訴人否認系爭本票上之印文為真正，主張
    為上訴人所偽造，而上訴人等則辯稱該本票上被上訴人之印文為真正，無非提出
    上有被上訴人丁○○印文之契約保證書、借據、吉祥大飯店便箋、百孚公司成立
    契約書為證（附於本院上字卷宗第一宗一六○頁、原審卷七二頁、七三頁、六四
    頁），惟該等文件及系爭本票經原審法院囑託法務部調查局鑑定結果，認定上開
    借據、契約保證書、吉祥大飯店便箋上丁○○印文與系爭本票上丁○○之印文相
    同，而上開借據、契約保證書上、系爭本票及吉祥大飯店便箋上丁○○印文與上
    開公司成立契約書上丁○○印文不同，此有該局八十一年九月二十三日陸(二)字
    第八一○九七五二六號函可稽。（見原審卷第一二六頁）惟被上訴人丁○○否認
    上開文件上之印文為其所有，僅承認上開借據上簽名為真正。（見原審卷第一○
    七頁）上訴人舉證人張水台謂上開借據為丁○○親自簽名及蓋章，當時張水台在
    場，為張水台所目睹云云（見本院上字卷第二宗第一五八頁）然經本院訊問證人
    張水台則證稱丁○○的章是否她的及是否她親自所蓋，我都不知道等語（見本院
    上字卷第三宗第五二頁）又證人江清禧結證「：：（提示吉祥大飯店便箋）此便
    條我在百孚公司看，是邱振豐拿給我看：：：當時看到有蓋章，何人所蓋，並不
    知道：：：」等語（見本院上字卷第二宗第一五頁）上述證人之證言，尚不能證
    明上開借據、吉祥大飯店便箋上丁○○印文為被上訴人丁○○所蓋，為丁○○所
    有，自不能據此認為系爭本票上丁○○印文為真正。又證人邱振豐證稱「（提示
    吉祥大飯店便箋）：：此張是丁○○寫的，是開給客戶的資料」等語（見本院更
    (一)卷第二宗第十六頁）惟上訴人亦自承該便箋是丁○○離職後，上訴人從丁○○
    所遺廢紙堆中撿出者，且無人持有，則其上所蓋零亂之印文，是否丁○○所蓋或
    事後他人所蓋，即屬無法證明，證人邱振豐所述尚不足證明便箋上印章真正。
四、次查更審前本院依上訴人之聲請函臺灣省政府建設廳調取百孚公司變更登記，雖
    該變更登記經該廳核准在案，然該變更登記申請書附有各股東及丙○○身分證影
    本，並載「本影本與正本相符，如有不實申請人願負法律一切責任」等語及蓋有
    「丙○○」印文（見本院更(一)卷第一宗第六六頁）為該公司申請變更登記之承辦
    人員所制作，並非由公務員於其職務上作成之公文書，尚難謂為民事訴訟法第三
    百五十五條所謂公文書，上訴人謂上開變更登記申請書上所附文件為公文書，推
    定為真正，自有誤會。被上訴人既否認提出丙○○身分證影本供該公司辦理變更
    登記，被上訴人丙○○亦否認該變更登記申請書所附文件上丙○○印文為其所有
    ，（見本院更(一)卷第二宗第一四八頁）據證人張水台證稱「：：拿出身分證只知
    是要辦勞保、辦理變更登記事我不知道，丁○○未執行董事長職務，簽我當總經
    理在我家有講過，只是說說而已，登記時我不知道」（見本院上字卷第二宗第九
    六頁背面）證人即上訴人甲○○○之子林文正亦證稱「（變更登記）印章放在會
    計師處，何人拿去我不知道，當時實際上皆邱振豐在處理，會計師名字我不知道
    」（見本院上字卷第三宗第一四六頁背面）各等語，足見該公司變更登記並非被
    上訴人丁○○辦理而係訴外人邱振豐辦理。是證人邱振豐所為該項變更登記係董
    事長和總經理張水台辦理之證言，顯無可採。又丙○○之前開印章既為邱振豐所
    持有，據以辦理股東名義變更登記，邱振豐辦理變更登記縱係出於丙○○授權，
    亦不足證明該印文蓋於系爭本票上係出於丙○○之授權，故上訴人以丙○○使用
    於股東登記資料上之印章，證明系爭本票上印章真正，亦無可採。
五、上訴人以百孚公司向華南商業銀行台中民族路分行調取貸款資料，可證明被上訴
    人於系爭本票上之印文為真正云云。經本院函請該行檢送百孚公司有關向該行貸
    款之資料，該行以八十八年十月六日華中民放字第一二六號函覆稱：「本行授信
    戶百孚公司於七十八年四月至八十一年二月往來期間，並未辦理抵押貸款」，已
    見上訴人主張被上訴人為供該公司向該行辦理抵押貸款而提供身分證、權狀、戶
    籍謄本云云，非屬實在。再參以該行於更審前檢送本院有關百孚公司申請貸款資
    料，其申請書載明申請人為百孚公司負責人為林文正，連帶保證人為林惠芳與邱
    丁賜，其保證書則記載保證人為林文正、邱坤成、林惠美、林杰正、林財正，均
    無被上訴人列名其中，益見百孚公司之向銀行貸款，與系爭本票之是否真正無關
    。
六、又上訴人於原審主張，系爭本票係被上訴人丁○○與訴外人邱振豐、林文正、張
    水台四人向上訴人乙○○與甲○○○二人購買百孚公司股份而簽發云云。惟查系
    爭本票發票日為七十九年七月二十日，而百孚公司於同日制作並於同年月二十四
    申請由臺灣省政府建設廳為變更登記之股東名簿所載股東為：丁○○、張水合、
    林杰正、邱坤成、葉榮壽、林文正、林惠芳、葉風存、丙○○等九人。何以股份
    買賣後，股東名冊所載股東非買受股份之新股東﹖上訴人既稱葉榮壽退出百孚公
    司後，實際買受該公司股份者為丁○○等四人，何以葉榮壽與其父葉風存仍列名
    為股東﹖且丁○○、邱振豐、林文正、林惠芬、張水台、葉榮壽等六人重組百孚
    公司時，每位股東出資僅七萬元，猶在「百孚股份有限公司成立契約書」第七項
    記載明確；果真有四人向乙○○與甲○○○購買公司全部股份之情事，其金額高
    達六百五十萬元，是豈有不簽訂書面契約以載明其事之理﹖又上訴人稱系爭票面
    額六百五十萬元，係股份轉讓價額六百萬元加上利息五十萬元云云。惟按依上揭
    股東名冊記載，百孚公司股款總額為六百萬元，被上訴人丁○○與丙○○二人之
    股款合計為一百萬元。果真被上訴人有買受股份之情事，何以不由被上訴人就其
    買受之股份簽發一百萬元本票，卻就全部股款簽發系爭六百五十萬元本票﹖被上
    訴人無端增加自己之負擔，根本不合情理。又上訴人稱買賣股份時（七十九年七
    月二十日），約定於八十年六月二十日始為給付，因此加付利息云云。則果真如
    是，系爭本票何以不將到期日載為八十年六月二十日，而未載到期日﹖至於上訴
    人所提發票人與系爭本票相同六人之本票三張（一審卷一一五頁），面額分別為
    六千零五萬元、二千八百萬元、一百三十萬元，合計八千九百三十五萬元。惟據
    同為發票人之邱振豐於臺灣臺中地方法院刑庭供稱：該等本票係為表示百孚公司
    之設備、專利權之資產價值等語。另一發票人林文正亦供稱：該三張本票係為購
    買電腦鞋專利權、廠房機器、辦公設備之錢云云。（臺灣臺中地方法院八十年自
    字第七○一號刑事卷內八十一年五月十五日訊問筆錄，影本見一審卷一一六至一
    二○頁）。按股份有限公司之全部股份總價額，即為公司全部資產之總價額，本
    件上訴人既稱買賣股份當時將公司全部股份作價六百萬元買賣。何以又簽發該三
    張八千九百餘萬元之本票購買廠房設備與專利權﹖況依各股東簽具之前揭契約保
    證書第五項載明：「百孚之所有資產所有權歸原百孚股東」；第六項：「辦公設
    備『借』新股東使用，但要愛借使用，損壞要賠償」；第七項：「專利權及所有
    債權、債務、廠房設備為原百孚股東所有」。契約保證書既已載明廠房設備及債
    權、專利權均歸百孚原股東所有，並未讓售予新股東，則新股東豈有簽發本票購
    買廠房設備與專利權之理﹖其將廠房設備與債權、專利權保留予舊股東，既於契
    約書記載明確，果真嗣後讓售予新股東，豈有不另簽訂書面契約之理﹖而上訴人
    於原審既已承認邱振豐當時已負債三千餘萬元，是豈有資力購買股份﹖果真被上
    訴人與其他新股東向上訴人二人購買股份而簽發系爭本票，則上訴人二人應就被
    上訴人購買股份之金額向被上訴人請求給付，另就其他新股東購買股份之金額向
    其他新股東請求給付，始合乎情理。但被告就系爭本票聲請裁定准予強制執行後
    ，即同時對被上訴人丙○○與戊○○之不動產聲請查封拍賣，就其他發票人則未
    請求給付，是其主張系爭本票係用以購買股份云云，殊無可採信。
七、又上訴人提出之百孚公司會議紀錄，經載明主席為邱振豐，紀錄為丁○○，但查
    丁○○所紀錄者，為主席邱振豐單方面之意思，並非董監事或股東會議之決議，
    本無拘束董監事或股東之效力。而丁○○於發現其被登記為百孚公司負責人後，
    立即提出抗議，要求變更登記，百孚公司旋即申請變更登記，使丁○○不復為公
    司負責人，此有百孚公司變更登記表可證，亦為上訴人所不爭執，丁○○已非百
    孚公司之負責人。而上訴人又引該會議紀錄主張：由此可見丁○○等人加入百孚
    公司之股東，是由舊百孚公司之業績紀錄，一切之權利僅提供予新股東經營，並
    未向舊股東承買百孚公司之專利，機械設備及市場，則舊股東當然會要求新股東
    簽發鉅額之本票，以求產權之保障云云。惟查上訴人稱之「鉅額本票」，究係指
    系爭六百五十萬之本票，抑或其他三張面額合計八千九百三十五萬元之本票，或
    為此四張本票全部﹖已含糊其辭，不見明確，即列名於系爭本票及其他三張鉅額
    本票為共同發票人之邱振豐、林文正於刑事案中供明簽發鉅額本票，係為購買百
    孚公司之專利權、廠房機器、辦公設備云云，現在又主張新股東未購買專利權、
    機器設備云云，先後所陳互為矛盾，自不足採信。
八、上訴人又稱七十九年二月間，百孚公司為拓展國外業務乃邀請丁○○、張水台、
    邱振豐三人成立百孚公司貿易部，嗣貿易部欲以公司型態經營，乃於七十九年六
    月結束營業，由邱振豐、林文正、林惠芳、丁○○、張水台、葉榮壽六人向上訴
    人購買百孚公司所有之股份，重組百孚公司。惟葉榮壽因無法提供不動產供百孚
    公司向銀行貸款，乃退出重組百孚公司，而林惠芳為邱振豐之妻，二者一體，實
    際購買公司股份者為丁○○、張水台、邱振豐、林文正四人，因邱振豐、林文正
    與上訴人等二人有親屬關係，故上訴人僅以六百萬元之價金出售，而重組股東，
    於經營之初，尚無力支付，雙方乃約定八十年六月二十日給付，利息為五十萬元
    ，故四人乃簽發系爭本票，而邱振豐、林文正、張水台均有不動產可供擔保，被
    上訴人丁○○無不動產可供擔保，故乃請其兄丙○○、嫂戊○○於本票上蓋章為
    共同發票人云云。惟為被上訴人等所否認，且據證人張水台結證「（提示系爭本
    票）此票是我簽的沒錯，是林文正拿給我簽的，我簽之前他已先簽，有無蓋章，
    我不清楚，我簽完再交給他，他說這是要給客戶的材料費，我簽時，金額是空白
    ，尚未填寫，其他人也未蓋章，我是股東，戊○○、丙○○我皆不認識，他們二
    人是否股東我不知道：：本票上丁○○的章是否她的我不知道，當時林文正為董
    事長，金額寫六百五十萬元是後來才知道：：：」等語（見本院上字卷第二宗第
    九六頁）又依兩造所不爭之百孚公司成立契約書（見原審卷第六三頁背面）第七
    條記載：重組百孚公司每股實際出資七萬元。證人張水台在原審法院八十年豐簡
    字第一二八號確認本票債權不存在事件證稱「：：當時我及林文正、丁○○、邱
    振豐、葉榮壽、林惠芳六人為股東，每人出資七萬元」、「自貿易部至重組百孚
    只出了七萬元，未買下公司，只有借公司之名：：沒有該本票存在」等語（見該
    卷宗八十年三月十三日、四月一日言詞辯論筆錄）核與上訴人所辯不符，若上訴
    人所辯屬實，何以未於上開成立契約書上載明﹖又上訴人所稱系爭本票金額六百
    五十萬元，乃股份轉讓價金六百萬元，約定八十年六月二十日始為給付，因之加
    付利息云云，果如此，何以不將到期日八十年六月二十日記載該本票上，而未載
    到期日﹖又利息五十萬元是如何計算，上訴人始終未能提出說明﹖（更審後上訴
    人雖補說明，但亦有金額不符及何以本票未載到期日之疑點，似不足採）。且一
    般股份有限公司之股東僅就自己之股份出資已足，依理並無為其他股東之出資為
    擔保之必要。系爭本票亦非全部股東所簽發，而除被上訴人丁○○外，其餘股東
    並未找他人於系爭本票上具名為擔保，有違常情。又上訴人稱林惠芳為邱振豐之
    妻，邱振豐、林文正、張水台均有不動產可供擔保云云，惟林惠芳既為股東，亦
    應於系爭本票上具名擔保，始為合理。又邱振豐、林文正、張水台言有不動產，
    但並未為上訴人設定六百萬元之抵押權，何獨被上訴人丁○○須另找其餘被上訴
    人為共同發票人，實令人難置信。上訴人在原審法院八十年度豐簡字第一二八號
    確認本票債權不存在事件中提出相同發票人之本票三張，面額分別為六千零五萬
    元、二千八百萬元、一百三十萬元，同為發票人之邱振豐於上開被訴偽造有價證
    券刑事案件中供稱該等本票係為表示百孚公司之設備、專利權之資產值等語（見
    該刑事卷第一三八頁正面）另一發票人林文正供稱「該三張本票係為購買電腦鞋
    專利權、廠房機器、辦公設備之錢」云云（見該刑事卷第一三九頁正面）惟被上
    訴人亦否認簽發上開三張本票，又依公司成立契約書第十、十一條已載明廠房設
    備、債權、專利權均歸百孚公司原股東所有（見原審卷第六三頁背面）並未轉讓
    與新股東，則新股東豈有簽發本票購買廠房設備與專利權之理﹖上訴人亦未證明
    該三張本票上被上訴人等印文為真正，自不能以該三張本票而認為被上訴人簽發
    系爭本票。又系爭本票之發票日為七十九年七月二十日、號碼為○一三四五六號
    ，但被上訴人等提出林文正、張水台共同簽發號碼為○一三四五一、○一三四五
    四、○一三四五五號，發票日為八十年二月廿五日、八十年三月十日、八十年三
    月七日之本票三紙，有上開本票影本三紙附卷足稽。（見本院上字卷第一宗第一
    四○頁）該三張本票與系爭本票均為直式書寫，代號均為ＴＳ，格式相同，顯係
    出於同一本票簿，系爭本票之票號在後，而發票日卻在前，顯與一般發票之習慣
    常情相悖。若謂被上訴人丁○○向上訴人購買百孚公司股份，由其餘被上訴人擔
    保，而共同簽發系爭本票，實有諸多不合理之處，是上訴人上開所為抗辯及證人
    林文正、邱振豐所為系爭本票向上訴人購買百孚公司股份所簽付，併付加利息五
    十萬元之證言，均不足採。
九、另上訴人辯稱丙○○使用於股東變更登記資料上之印章，即係系爭本票上之印章
    云云，惟據證人林惠芳於本院證稱：百孚公司新的股東是伊叫他們自己拿去會計
    師事務所，舊股東才是伊拿去的，百孚公司之舊股東為伊與林文正、林杰正、邱
    坤成四人云云，是被登記為百孚公司股東之被上訴人丁○○、丙○○應屬林惠芳
    所稱之新股東依林惠芳之證述，丁○○、丙○○係經其通知而將印章交與會計師
    事務所辦理公司變更登記，亦即該等印章係由被上訴人自行保管。惟審閱百孚公
    司八十二年二月五日之股東名冊，已無被上訴人二人之姓名，按股東名冊之變更
    ，涉及股份之轉讓，應蓋用該等股東之印章，而八十二年二月五日，當時兩造涉
    訟已久，被上訴人豈有可能復於該公司有關書表上蓋章，以供該公司變更登記。
    又上訴人既稱被上訴人因購買百孚公司股份，而簽發系爭本票。且上訴人已進而
    以系爭本票對被上訴人丙○○之不動產實施強制執行，則上訴人既未主張被上訴
    人售回股份，被上訴人何以自百孚公司股東名冊除名。顯見被上訴人名義之印章
    ，係為百孚公司人員偽刻並保管，否則百孚公司之股東名冊，不可能未經被上訴
    人同意而如是任意變更。是被上訴人名義用以辦理百孚公司變更登記之印章，既
    非真正，則上訴人以系爭本票上被上訴人名義之印章，與該等變更登記印章相同
    ，而主張系爭本票為真正，亦無可採。
十、上訴人另提出七十九年六月廿七日契約保證書上有戊○○印文經原審法院刑事庭
    審理八十年度自字第七○一號邱振豐等人被訴偽造有價證券刑事案件囑託法務部
    調查局鑑定結果：該印文︵顏色最深者︶，其原來印文為「劉××」其後兩字及
    兩個戊○○印文是否相同，因受重疊印文油墨互溶影響，無法鑑定，有該局八十
    一年一月二十日陸(二)字第八一○○一○七二號鑑定通知書附該刑事卷足憑︵見
    該刑事卷第七二頁︶該印文與系爭本票上印文雖為近似，但丁○○持有之契約保
    證書則無丙○○，戊○○及丁○○於系爭本票上之印文，可認上訴人所持契約保
    證書上被上訴人之三印文係事後加蓋，期證明與系爭本票印文相同，並刻意以戊
    ○○印章覆蓋原來丁○○印文，以免出現二個不同之丁○○印章，故上訴人片面
    持有之契約保證書上有戊○○印章尚不足以證明該戊○○印章為真正。
十一、上訴人提出傳真稿二紙謂丁○○在七十九年十二月三日傳真至瑞典ＲＥＥＰＬ
      ＥＲＡＢ公司之ＪＡＮＴＩＰＮＥＲ提及：「我和我親戚所簽發之數張支票（
      本票），將會使他面臨破產」。另傳真至西德ＥＲＥＤＹ  ＨＯＦＭＡＮＮ公
      司之ＭＡＴＩＥＪＡＴ提及：「我現在所擔心的是一項擔保及三張由我，我哥
      哥及大嫂所開給百孚公司的本票」等語，足認系爭本票上被上訴人之印文為真
      正等語，即被上訴人丁○○亦不否認其在臺灣臺中地方法院八十年度豐簡字第
      一二八號事件中自認在案，故上開傳真稿真正應可確定云云。惟查被上訴人丁
      ○○在他案訴訟中之自認，並非在本案所為之自認，其在他案之陳述，應無民
      事訴訟法關於自認規定之適用。退萬步言，縱認被上訴人丁○○在他案訴訟中
      之陳述，可視為其在本案訴訟中之自認，惟據丁○○稱伊在百孚公司所制作之
      傳真信函，其署名概在左角，且僅打字而無手寫簽署，但上訴人提出之二件傳
      真信函，丁○○名義之署名係在右下角，且除打字外，並有手寫簽署之筆跡，
      兩者截然不同，此有其提出之二冊之傳真信件可資比對（見本院更(一)卷第一宗
      五三頁），已足採信。雖上訴人主張上揭二件傳真信函係丁○○制作後，傳真
      與瑞典與西德二家客戶云云，惟經丁○○於本件訴訟發現二件傳真信函後，即
      向該二家公司查詢，但該二家公司均明確答稱未曾收受該二件傳真信函、此有
      該二家公司之覆函在卷（一審卷八二、八三頁）為憑。其中瑞典之ＲＥＥＰＬ
      ＥＲ  ＡＢ公司猶詳述未收受該傳真信函之理由，即該公司傳真檔案未見該傳
      真函、該公司之百孚公司檔案中亦無該傳真函，且其本人亦無該函內容之印象
      云云。倘若該傳真信函確係丁○○制作而傳真予瑞典、西德之客戶公司，則兩
      家公司豈有未收受該傳真信函之理﹖又上訴人為證明被上訴人確有傳真前揭信
      函給瑞典及西德之客戶公司，經提出百孚公司之傳真紀錄簿為證。惟查被上訴
      人丁○○持有百孚公司部分之傳真信函原件，其中編號九九六九者有二件，一
      件之發函日其為七十九年（一九九○年）十一月十日，另一件為七十九年十一
      月二十九日（本院更一卷第一宗五四、五五頁）。之所以有重複之編號，係因
      傳真紀錄簿上九九九三被誤為九九五三，其後面一件因此誤編為九九五四號（
      請參閱上訴人所提傳真紀錄簿日曆上六月廿日欄）。而上訴人主張為丁○○制
      作傳真之二件信函，其編號為九九六三與九九六四號（見最高法院八十六年度
      台上字第三四四五號卷三七頁）。按上開九九六九號之傳真信函發出時間為七
      十九年十一月十日與十一月二十九日，則編號在前之九九六三與九九六四號（
      即系爭二件傳真信函），豈有可能發信日期係七十九年十二月三日之理﹖參之
      上開傳真紀錄簿上所加註之十二月三日，其筆跡與其他加註日期之筆跡並不相
      同，則該十二月三日顯係事後偽填。且被上訴人丁○○之兄嫂三人中，被偽造
      本票而涉入本案者為二嫂戊○○，但前揭傳真信函中，提及與丁○○共同簽發
      本票者為「大嫂」（lst sister-in-law ），其非僅載為兄嫂（sister-in-la
      w ），而特別載明為大嫂（lst sister-in-law ），如係丁○○所撰寫，已無
      可能將自己之二嫂誤稱為大嫂。又系爭二件傳真函就「本票」之英文用語，一
      用checks，一用promissory notes；落款署名一用Luck，一用Lucky （被上訴
      人丁○○之英文名字為Lucky ），設使該二件傳真函屬真正，為丁○○所制作
      ，則依書寫習慣，斷無用語及落款二歧之理。而上訴人在原審八十年豐簡字第
      一二八號確認本票債權不存在事件中提出相同發票人之本票三張面額分別為六
      千零五萬元、二千八百萬元、一百三十一萬，連同系爭本票應有四張本票，若
      被上訴人等確有簽發系爭本票，何以被上訴人丁○○於上開傳真函中不稱四張
      本票，且所謂數張本票，究何所指，是否包括系爭本票，亦不明確。是被上訴
      人所稱上開傳真信函非其所簽發，既非虛語，則其於上揭案訴訟中承認該傳真
      信函之簽名為真正，顯係出於錯誤，與事實不符，其事後予以撤銷，依民事訴
      訟法第二七九條第三項規定，自無不合。從而上訴人依上揭傳真信函內容，主
      張系爭本票確係被上訴人丁○○所簽發，亦無可採。
十二、綜上所述，被上訴人等既否認系爭本票為真正，且否認被上訴人丁○○向上訴
      人購買百孚公司股份，由其餘被上訴人為擔保，而共同簽付系爭本票之事實，
      上訴人等就系爭本票為真正及其主張被上訴人丁○○向上訴人購買百孚公司股
      份，由其餘被上訴人為擔保而共同簽付系爭本票之事實未舉證證明，自難認為
      上訴人等對被上訴人等有系爭本票債權存在，則被上訴人等請求確認上訴人等
      就系爭本票債權不存在，即屬正當。原審為其勝訴之判決，核無違誤。上訴論
      旨指摘原判決不當，求予廢棄，為無理由。
十三、據上論斷，本件上訴為無理由，依民事訴訟法第四百四十九條第一項、第七十
      八條，判決如主文。
中      華      民      國    八十九    年      二      月    二十九    日
~B1民事第三庭審判長法  官  陳照德
~B2                法  官  蔡王金全
~B3                法  官  陳成泉
右為正本係照原本作成。
如對本判決上訴，須於判決送達後二十日內向本院提出上訴狀，未表明上訴理由者，
應於上訴後二十日內向本院提出上訴理由書（須按他造人數附具繕本），並繳納送達
用雙掛號郵票拾份（每份拾肆元）。
~B                 書記官  林育德
中      華      民      國    八十九    年      三      月      三      日
                                                                        Ｏ


司法院資訊處製作；財團法人民間司法改革基金會備份。
